【裁判字號】    97,上易,1073
【裁判日期】    980224
【裁判案由】    傷害
【裁判全文】
臺灣高等法院高雄分院刑事判決        97年度上易字第1073號
上  訴  人
即  被  告  甲○○
上列上訴人因傷害案件，不服臺灣高雄地方法院97年度簡上字第
912 號中華民國97年11月25日第一審判決（起訴案號：臺灣高雄
地方法院檢察署96年度偵字第20901 號），提起上訴，本院判決
如下：
     主  文
上訴駁回。
甲○○緩刑貳年。
     事實及理由
一、本案經本院審理結果，認原審以被告甲○○犯傷害罪，判處
    被告拘役20日，認事用法皆無不合，應予維持，並引用原審
    判決書記載之事實、證據及理由（如附件）。
二、被告甲○○上訴否認犯罪，而指摘原判決予以論罪科刑，實
    有冤枉云云，然查被告甲○○確有持拐杖毆打丙○○之左大
    腿一下，致丙○○受有左腿瘀傷5 3 公分之事實，除迭據
    告訴人丙○○指訴歷歷外，並經目擊證人乙○○於檢察官偵
    查及本院審理時證述屬實，且互核一致；又觀諸丙○○是日
    因與被告甲○○爭執後，經驗傷結果，雖受有上開左腿瘀傷
    外，另左臂瘀7 3 公分、右臂擦傷5 0.2 公分，右臂瘀
    傷2 2 公分之傷害，然其始終僅指訴被告甲○○持拐杖毆
    擊其大腿一下，其他之傷害據其供述，應係在阻止被告甲○○錄音時2 人拉扯在一起所致，並未誇大被告持拐杖毆打其
    身體之次數，應可認告訴人之指陳合乎事實而可採信，被告
    所辯要係卸責之詞，不足採信，其上訴非有理由，應予駁回
    。
三、查被告甲○○前未曾受有期徒刑以上刑之宣告，有臺灣高等
    法院被告前案紀錄表附卷可稽，其與告訴人丙○○於本院審
    理中已成立和解，有和解書一紙存卷足憑，丙○○且到庭表
    示因被告之夫已八十餘歲高齡，又有一女兒尚就讀小學3 年
    級，均需被告照顧，願意原諒被告等語，本院認經此偵審程
    序之教訓，被告當知警惕，讓無再犯之虞，所宣告之刑以暫
    不執行為適當，為啟其自新，爰併予諭知緩刑貳年。
四、據上論斷，應依刑事訴訟法第368 條、第371 條、刑法第74
    條第1項第1款，判決如主文。
本案經檢察官李門騫到庭執行職務。
中    華    民    國    98    年    2     月    24    日
                  刑事第四庭    審判長法  官  蕭權閔
                                      法  官  吳進寶
                                      法  官  陳吉雄
以上正本證明與原本無異。
本件判決不得上訴。
中    華    民    國    98    年    2     月    25    日
                                      書記官  郭蘭蕙
                                                      Ｆ
附件：
臺灣高雄地方法院刑事判決             97年度簡上字第912號
上  訴  人
即  被  告  甲○○
選任辯護人  陳麗珍律師
上列被告因傷害案件，不服本院高雄簡易庭97年度審簡字第1703
號民國97年8 月19日第一審刑事簡易判決（聲請簡易判決處刑案
號：臺灣高雄地方法院檢察署96年度偵字第20901 號），提起上
訴，本院管轄之第二審合議庭判決如下：
    主  文
原判決撤銷。
甲○○犯傷害罪，處拘役貳拾日，如易科罰金，以新臺幣壹仟元
折算壹日。
    事  實
一、甲○○與丙○○（原名鄭雅蘋）為鄰居，2 人因丙○○所經
    營早餐店之油煙及噪音問題，互生齟齬。民國96年6 月24日
    上午10時25分許，適丙○○及其女兒、其女兒之同學欲外出
    之際，甲○○與丙○○於高雄縣仁武鄉○○村○○路267 巷
    2 弄巷口處發生口角，甲○○竟基於傷害人身體之故意，持
    拐杖毆打丙○○之左大腿，致丙○○受有左腿瘀傷5 ×3 公
    分之傷害。
二、案經丙○○訴由高雄縣政府警察局仁武分局報請臺灣高雄地
    方法院檢察署檢察官偵查後，聲請以簡易判決處刑。
    理  由
壹、程序部分
一、證人丙○○即告訴人於警詢、偵查中之陳述：
  (一)被告以外之人（包括證人、鑑定人、告訴人、被害人及共同
    被告等）於檢察事務官、司法警察官或司法警察調查中所為
    之陳述，與審判中不符時，其先前之陳述具有較可信之特別
    情況，且為證明犯罪事實存否所必要者，得為證據，刑事訴
    訟法第159 條之2 定有明文。依上開規定，被告以外之人於
    審判外之陳述例外地具有證據能力之要件為：1.被告以外之
    人於檢察事務官、司法警察官或司法警察調查中所為之陳述
    。2.該陳述與審判中之陳述不符，而所謂「前後陳述不符」
    之要件，應就前後階段之陳述進行整體判斷，以決定其間是
    否具有實質性差異，惟無須針對全部陳述作比較，陳述之一
    部分有不符，亦屬之。3.該陳述具有較可信之特別情況。4.
    該陳述須為證明犯罪事實存否所必要。本件丙○○於警詢時
    之陳述符合上開1.2.之要件，且其供述之內容，亦為證明本
    件犯罪事實存否所必要，而上開3.所謂的「較可信之特別情
    況」應係指先前陳述之背景具有特別情況，而使其較審判中
    之陳述為可信時，即例外地賦予證據能力。至於先前陳述之
    背景是否具有特別情況，則需斟酌個案不同之情形具體認定
    之。本院認應依據陳述人之觀察、記憶、表達是否正確，及
    陳述人有無虛偽陳述之動機而加以綜合決定陳述人於警詢或
    本院審理所為陳述何者較具有可信性。據此，本院審酌丙○○之警詢筆錄內容所呈顯之表達尚屬明晰，又於案發後2 日
    （96年6 月26日）即接受調查，其製作警詢筆錄時間距事發
    時間較相近，記憶應較為清晰，復因較無機會受被告或其他
    利害關係人之影響，而有虛捏其詞時間，另並無證據足認其
    有遭到強暴、脅迫、詐欺或其他不正方法對待之情形，致影
    響其陳述之任意性，應認具有較可信之特別情況，且為證明
    犯罪事實存否所必要，故其於警詢中之陳述具有證據能力。
 (二)被告以外之人於偵查中向檢察官所為之陳述，除顯有不可信
    之情況者外，得為證據。刑事訴訟法第159 條之1 第2 項定
    有明文。又除法律另有規定者外，不問何人，於他人之案件
    ，有為證人之義務，而證人除未滿16歲或因精神障礙，不解
    具結意義及效果者外，應命具結；證人或鑑定人依法應具結
    而未具結者，其證言或鑑定意見，不得作為證據，刑事訴訟
    法第176 條之1 、第186 條第1 項、第158 條之3 分別定有
    明文。丙○○96年8 月2 日於偵查中向檢察官所為之陳述，
    核屬居於證人之地位而陳述其親身經歷之事實，其無前述依
    法不得令具結之情事，卻未踐行合法具結之程序，應無證據
    能力。
二、證人乙○○於偵查中之陳述：
    被告以外之人於偵查中向檢察官所為之陳述，除顯有不可信
    之情況者外，得為證據，刑事訴訟法第159 條之1 第2 項定
    有明文。所謂不可信情況，法院應審酌被告以外之人於陳述
    時之外在環境及情況，例如：陳述時之心理狀況、有無受到
    外力干擾等，以為判斷之依據。乙○○於檢察官偵訊時，係
    以證人身分而陳述，經告以具結義務及偽證處罰後，於命證
    人朗讀結文後具結，有證人結文存卷足參（偵卷第44頁），
    其係於負擔偽證罪處罰之心理下而證述，以具結擔保其供述
    之真實性，又無受其他不當外力干擾之情形，並無遭違法取
    供情事，另查無證據足認其上開偵查中之證述，有何其他顯
    不可信之情況，依刑事訴訟法第159 條之1 第2 項規定，其
    在偵查中經具結之證言，有證據能力。
三、除顯有不可信之情況外，從事業務之人於業務上或通常業務
    過程所須製作之紀錄文書、證明文書，得為證據，為刑事訴
    訟法第159 條之4 第2 款所明定。又醫師執行醫療業務時，
    不論患者係因病尋求診療，或因特殊目的而就醫，醫師於診
    療過程中，應依醫師法之規定製作病歷，其病歷之製作，係
    醫師於執行醫療業務過程中必須製作之紀錄文書，且每一醫
    療行為均屬可分，因其接續之看診行為而構成醫療業務行為
    ，其中縱有因訴訟目的，例如被毆傷而尋求醫師治療，對醫
    師而言，仍屬其醫療業務行為之一，仍應依法製作病歷，則
    前開病歷為其業務上所製作之紀錄文書，與通常之醫療行為
    所製作之病歷無殊，自屬前開規定所稱從事業務之人於業務
    上所須製作之紀錄文書。而診斷證明書係依病歷所轉錄之證
    明文書，自仍屬該款所指之證明文書（最高法院97年度臺上
    字第666 號判決參照）。丙○○之高雄市立聯合醫院診斷書
    及病歷資料，經核係從事醫療業務之人於業務過程所須製作
    之證明文書，有證據能力。被告之辯護人認與本件無關聯性
    ，無證據能力云云，容有誤會。
四、本判決所引用之其餘證據資料（詳後引證據），其中傳聞證
    據部分，縱無刑事訴訟法第159 條之1 至第159 條之4 或其
    他規定之傳聞證據例外情形，亦因被告、辯護人、檢察官或
    同意可作為證據使用（審理卷第47頁、第79頁反面），或未
    聲明異議，依刑事訴訟法第159 條之5 第1 項、第2 項之規
    定，本院審酌該證據作成之情況，認為適當，應得為證據。
    至本判決未引用之證據，既未經援引為認定犯罪事實之基礎
    ，爰不逐一論述該等證據之證據能力，附此敘明。
貳、實體部份
一、訊據被告甲○○矢口否認有何傷害犯行，辯稱：我平常不會
    跟丙○○吵架，都是丙○○罵我，96年6 月24日我在自家門
    口與鄰居聊天，丙○○自對面走出她家門口就開始罵我，我
    拿出錄音機錄音，丙○○上車後還繼續罵我，開車以車頭撞
    我，之後又下車打我，捶我胸口，隔壁有一個不認識的老伯
    跑出來擋在我的前面，那位老伯跟丙○○說「你不能這樣」
    ，丙○○還是要打我，老伯擋不住就走了，我先生剛好從家
    裡走出來，走到正門口，我就拿我先生的拐杖，我還沒有想
    到要做什麼，丙○○就搶了拐杖丟到對街她家窗戶底下，丙○○又跑到對街撿起拐杖，又跑回來，拿著拐杖指著我先生
    的頭，一直罵我先生，叫我先生要好好的管教我，當時我一
    直站在門口，拿著錄音機錄她講的話，後來丙○○可能罵的
    無聊了，就自己走了，我並無傷害行為，不知丙○○傷勢從
    何而來云云。辯護人則以：案發時乙○○並未在現場，且被
    告與丙○○、乙○○間，分別互有嫌隙，丙○○、乙○○之
    證詞令人存疑，被告所稱「水喔」係讚美丙○○母女漂亮，
    並非挑釁之詞，另被告縱如丙○○所述有傷害行為，亦是出
    於防備的意思等語為被告辯護。
二、經查：
  (一)證人乙○○於偵查中結證稱：丙○○與被告是鄰居，當天他
    們2 人發生爭執時，我在家裡看電視，聽到吵架聲音才出去
    ，當時被告左手拿了1 個東西，我不確定是什麼，但右手拿
    柺杖，她用柺杖打丙○○左腿，後來丙○○把拐杖搶過來交
    給被告先生等語明確（偵卷第41至42頁），核與丙○○於警
    詢及本院審理時所證稱：我搬到該社區後，被告說我早餐店
    的油煙、客人吵雜聲影響到他家，我們常常吵架。96年6 月
    24日10時25分許，我帶我女兒及我女兒的1 位同學要去高雄
    縣勞工中心參加畢業典禮彩排，要準時11點到達，當天小孩
    子及我都有化妝，在高雄縣仁武鄉○○村○○路267 巷2 弄
    巷口處遇到被告，被告用台語一直對我們說「水喔」，並拿
    錄音機在我面前晃，我問被告「為何要取笑我及小孩化妝」
    ，被告就自導自演說「打人喔、打人喔、打到家裡來了喔」
    ，被告一直反覆挑釁說「打人喔」，後來被告就到她家拿出
    1 支柺杖毆打我左大腿，我基於保護自己的本能，就將柺杖
    搶到手，丟到我身後，後來想起那是被告80幾歲的丈夫散步
    用的柺杖，被告先生剛好走出來，她先生平常對我蠻客氣，
    又中風過，我就將柺杖還給她丈夫，並向她丈夫說「請好好
    跟你太太講一下，不要再找我麻煩」，講完之後時間已經來
    不及了，只剩約15分鐘就11點，不然我就報警了，所以我就
    跟我女兒，我女兒的同學就上車等語（警卷第1 至2 頁、審
    理卷第12至15頁、審理第66至67頁）相符，而丙○○受有左
    臂瘀傷7 ×3 公分、左臂擦傷5 ×0.2 公分、左腿瘀傷5 ×
    3 公分、右臂瘀傷2 ×2 公分之傷害乙情（關於左臂瘀傷、
    左臂擦傷、右臂瘀傷部分不另為無罪之諭知，詳後述），有
    高雄市立聯合醫院診斷書（警卷第11頁）及病歷資料（審理
    卷第38至43頁）在卷可佐，足認丙○○受傷之事實確係被告
    所造成者甚明。被告辯稱未傷害丙○○，不知其為何受傷云
    云，顯與證人證述及診斷證明書不符，並無可採。
  (二)證人劉素純於本院審理時結證稱：丙○○、被告吵架當天現
    場有很多人，現場的人不特定的圍在那邊，我也不知道誰在
    場，我沒有看到乙○○，不太確定乙○○不在那邊，我買菜
    有時會聽到乙○○的太太會在攤子講被告怎樣等語（審理卷
    第71頁反面至74頁）；證人林慧珠於本院審理時結證稱：丙○○、被告吵架當天，我沒有從頭看到尾，因為我本身也在
    做生意，看一下而已，當天我沒有看到乙○○，乙○○與被
    告關係不好，關係不好就是沒有在講話等語（審理卷第74頁
    反面至77頁）；證人羅英香於本院審理時結證稱：當天早上
    10點半我去買菜，只看到丙○○、被告在那邊吵架，沒多久
    我就去買菜等語（審理卷第78頁），是渠等3 人上開證述，
    尚難認定乙○○因與被告間有債務關係而故意誣陷被告，且
    渠等3 人既未全程觀看，參以現場係市集，圍觀人數眾多，
    依一般經驗，圍觀者必注意觀看吵架之丙○○、被告，自難
    以渠等3 人未見乙○○，即認乙○○未在現場而虛捏證詞。
  (三)證人林慧珠、劉素純2 人前於偵查中均結證稱：當時丙○○
    開車快要撞到被告，被告就用她先生的柺杖稍微擋一下，丙○○就下車將柺杖搶過來等語（偵卷第78、79頁），嗣於本
    院審理時又均改稱：我看到丙○○開車好像要撞被告夫妻，
    丙○○到被告門口停下來，下車就把被告先生手中的柺杖拿
    起來，用柺杖一直指被告先生的頭，一直罵大陸雞等語（審
    理卷第74頁反面、第72頁），渠2 人關於丙○○自何人處搶
    過拐杖之證述前後不一，已難採信，且不論丙○○係自被告
    或被告先生手中搶過拐杖，渠2 人稱丙○○搶過拐杖後，即
    謾罵被告，並未用拐杖打人，則丙○○大費周章，搶過拐杖
    ，又並未以拐杖進行任何舉動，顯然違反一般經驗法則，另
    亦與被告於本院所自承：丙○○開車以車頭撞我，之後又下
    車用手捶我胸口，我先生從家裡走到正門口，我就拿我先生
    的拐杖，我還沒有想到要做什麼，丙○○就搶了拐杖丟到對
    街她家窗戶底下，又跑到對街撿起拐杖，又跑回來，拿著拐
    杖指著我先生的頭，一直罵我先生等語不符（審理卷第25頁
    ），是渠2 人所為上開證述，尚難憑採。
  (四)綜上所述，本件事證明確，被告犯行，堪以認定，應依法論
    科。
三、核被告所為，係犯刑法第277 條第1 項之普通傷害罪。聲請
    簡易判決處刑書另以被告以拐杖毆擊丙○○，除導致丙○○
    受有左腿瘀傷5 ×3 公分之傷害外，並另受有左臂瘀傷7 ×
    3 公分、左臂擦傷5 ×0.2 公分、右臂瘀傷2 ×2 公分之傷
    害，因認被告此部分亦涉犯傷害罪嫌，原審亦為如此之認定
    。惟按犯罪事實應依證據認定，無證據不得認定犯罪事實；
    不能證明被告犯罪者，應諭知無罪判決，刑事訴訟法第154
    條第2 項、第301 條第1 項分別定有明文。經查，丙○○於
    警詢及本院審理時均證稱：被告僅以拐杖毆打其左大腿1 下
    ，其因有心理準備，即將拐杖搶過手等語（警卷第4 頁、審
    理卷第68頁反面），是被告以拐杖傷害丙○○之部位應係在
    左大腿，至於丙○○所受左臂瘀傷7 ×3 公分、左臂擦傷5
    ×0.2 公分、右臂瘀傷2 ×2 公分之傷害，依其於警詢時證
    稱：被告一直在挑釁，我一時氣不過就下車禁止她繼續錄音
    ，2 人就拉扯在一起，因而我身上有多處傷痕，事後我有急
    事就不理她先行離開等語明確（審理卷第13至14頁），則此
    部分傷害，乃告訴人為阻止被告繼續錄音，被告為免其錄音
    機遭告訴人取走而無法繼續錄音，雙方拉扯所造成之傷勢，
    尚難認係被告出於傷害故意所造成，是公訴人所提之證據無
    從使本院達於確信之心證，而有合理之懷疑存在，此外，復
    查無其他積極證據足資證明被告以拐杖毆打丙○○致其亦受
    有左臂瘀傷、左臂擦傷、右臂瘀傷之傷害，被告此部分之犯
    罪嫌疑，顯屬未足，本應為無罪之判決。惟此部分如成立傷
    害罪，與前開經論罪科刑之部分有實質上一罪之關係，應不
    另為無罪之諭知。
四、原審認定被告觸犯刑法傷害之罪，並審酌被告未以理性、和
    平之手段與態度解決與丙○○之糾紛，因細故率然傷害他人
    ，所為實屬不該，並考量丙○○所受之傷勢，迄今尚未達成
    和解等一切情狀，量處被告拘役30日，諭知之易科罰金折算
    標準，固非無見。然其就上開不另為無罪諭知部分，遽為有
    罪之認定，尚有未合。被告上訴意旨否認犯罪，雖無理由，
    但原審判決既有上開瑕疵，仍屬無可維持，自應由本院予以
    撤銷改判。本院審酌被告與丙○○素有嫌隙，不思以理性、
    和平方解決，以拐杖傷害丙○○，致丙○○受有左腿瘀傷5
    ×3 公分之傷害，行為容有不當，但傷害尚屬輕微，犯後否
    認犯行，難見悔意，未達成和解，前無刑案前科資料，有臺
    灣高等法院被告前案紀錄表1 份在卷可稽等一切情狀，量處
    如主文所示之刑，並諭知易科罰金之折算標準。
五、檢察官聲請以簡易判決處刑之案件，經法院認為應為無罪判
    決之諭知者，應適用通常程序審判之；裁判上一罪之案件，
    其一部分犯罪不能適用簡易程序者，全案應依通常程序辦理
    之，刑事訴訟法第452 條、法院辦理刑事訴訟簡易程序案件
    應行注意事項第8 條分別定有明文。另刑事訴訟法第455 條
    之1 第3 項規定，對於簡易判決之上訴，準用同法第3 編第
    1 章及第2 章之規定，是管轄第二審之地方法院合議庭受理
    簡易判決上訴案件，應依通常程序審理，其認案件有刑事訴
    訟法第452 條所定第一審應適用通常程序審判而不得適用簡
    易程序審判之情形者，應撤銷原簡易判決，逕依通常程序為
    第一審判決。本件依檢察官聲請簡易判決處刑之犯罪事實，
    認被告涉犯刑法傷害罪，致告訴人受有左臂瘀傷、左臂擦傷
    、左腿瘀傷及右臂瘀傷之傷害，惟本院既認定告訴人傷害情
    形僅有左腿瘀傷部分，其餘被訴傷害，則基於審判不可分原
    則，不另諭知其無罪。準此，雖本院撤銷原判決而改判之罪
    名及科刑，仍屬得為簡易判決處刑之情形，但既有部分事實
    不另為無罪諭知，依前揭規定，除應撤銷原判決外，並應依
    通常程序自為第一審判決，仍得依法提起上訴，核此敘明。
據上論斷，應依刑事訴訟法第455 之1 第1 項、第3 項、第369
條第1 項前段、第364 條、第299 條第1 項前段，刑法第277 條
第1 項、第41條第1 項前段，刑法施行法第1 條之1 ，判決如主
文。
本案經檢察官林妙蓁到庭執行職務。
中    華    民    國    97    年    11    月    25    日
                  刑事第一庭  審判長  法  官  蔡國卿
                                      法  官  張琬如
                                      法  官  王淑惠
以上正本證明與原本無異。
如不服本判決應於收受送達後10日內向本院提出上訴書狀，並應
敘述具體理由；如未敘述上訴理由者，應於上訴期間屆滿後20日
內向本院補提理由書（均須按他造當事人之人數附繕本）「切勿
逕送上級法院」。
中    華    民    國    97    年    11    月    25    日
                                      書記官  郭素蓉


司法院資訊處製作；財團法人民間司法改革基金會備份。
